【裁判字號】    98,交抗,1551
【裁判日期】    980828
【裁判案由】    違反道路交通管理處罰條例
【裁判全文】
臺灣高等法院交通事件裁定            98年度交抗字第1551號
抗  告  人
即受處分人  甲○○
上列抗告人因違反道路交通管理處罰條例案件，不服臺灣臺北地
方法院98年度交聲字第1761號，中華民國98年5月13日裁定，提
起抗告，本院裁定如下：
    主  文
抗告駁回。
    理  由
一、原裁定意旨略以：異議人即受處分人於民國97年9月7日20時
    許，駕駛車牌號碼838─EU號營業用一般小客車，行經國道
    三號高速公路南下33.7公里處，與前車之車牌號碼8132─EX
    號自用一般小客車未保持適當安全距離，處理員警依肇事現
    場跡證及受處分人於交通事故談話紀錄所述：當發現前方事
    故，我重踩煞車，腳突然從煞車踏板滑落致使煞車不及追撞
    前車8132─EX號自用一般小客車而肇事，且依受處分人所駕
    838─EU號營業用一般小客車之車頭呈下沈狀況撞擊前車後
    保險桿，致其前保險桿及引擎蓋凹陷之車損，應係受處分人
    駕車在煞車狀態中追撞前車，爰依道路交通管理處罰條例第
    33條第1項第2款規定：「未保持安全距離」為由，掣發內政
    部警政署國道公路警察局公警局交字第Z00000000號舉發違
    反道路交通管理事件通知單，指定應於97年9月22日前到案
    接受裁罰或提出申訴，嗣異議人不服，並向原處分機關提出
    異議，經原處分機關函請舉發單位調查結果，仍認受處分人
    有上開違規行為，依道路交通管理處罰條例第33條第1項第2
    款、第63條第1項第1款及違反道路交通管理事件統一裁罰基
    準及處理細則第43條、第44條、第67條之規定，裁處異議人
    罰鍰新臺幣3,000元並記違規點數1點，有上開舉發違反道路
    交通管理事件通知單、裁決書、交通事件聲明異議狀、送達
    回證等資料在卷足憑等語。原處分核無不合，異議人之異議
    為無理由，應予駁回等語。
二、抗告意旨略以：
（一）抗告人首次（97年9月21日）說明事發理由並檢具煞車踏
      板照片、及傷況照片等向原處分機關及裁決單位提出申訴
      後，時經12日後，原處分機關及裁決單位皆僅回覆援用法
      條，未提任何舉發研判依據即述其舉發並無不當，並要求
      抗告人自行請求鑑定無違規（詳97年10月3日公警六交字
      第0970672595號書函）；抗告人於97年12月3日再提申訴
      ，時經28日後，原處分機關及裁決單位方附照片回覆抗告
      人駕車車頭呈下沉狀況，遂研判為煞車狀態中撞擊前車（
      詳97年12月31日公警六交字第0970673250號書函），但未
      說明依何張照片可看出車頭呈下沉狀況，且未提及調查事
      故現場重點之煞車痕及輪胎印痕等資料。依上述可研判原
      處分機關舉發本件全憑無據之個人感覺，裁決單位亦僅流
      於公文收發傳遞作為，經抗告人申訴，卻又無法於首次回
      覆即提出其自應有相當依據始能開單舉發之研判依據之說
      明，經抗告人再申訴多日後，方復以其現場照片皆無法顯
      示之研判依據，行政處罰豈能如此，其先處罰後經多日再
      尋得之研判依據說明又何能採信。
（二）汽車廠造車為因應美觀及重量配置因素並符流體力學原理
      ，且因汽車長期前後重量配置不均因素，小型轎式車之車
      頭當比車尾較低，任何人駕車行駛路面皆可明顯領略，或
      於車廠網站亦可尋得圖片獲知，且當小型轎式車發生前後
      撞擊事故，依慣性原理，無論有、無煞車後之驟然停止瞬
      間，車頭必有略為下沉跡象，故車尾亦略微上升，本件為
      三輛小型轎式車前後撞擊，當第二輛車撞及第一輛車時，
      第二輛車車尾應已微升，第三輛車再撞及車尾已微升之第
      二輛車後，第三輛車頭當略沉，此為必然之理，此理被舉
      發單位用以塘塞為事故研判依據，卻毫無交通事故重要之
      煞車痕跡之採證發現，即研判抗告人駕車當下為煞車狀態
      ，顯係避重無據之詞。
（三）有關原審裁定書理由述及「綜合觀之，是異議人... 及當
      下緊急用力過猛致腳掌反而滑脫踏板之理... 不足採信。
      」，似未考量抗告人於97年9月21日申訴書中說明五所述
      ，依物理慣性原理，若行車時速25公里（依規定之前後兩
      車間應保持之行車安全距離為12.5公尺），未有煞車反向
      力狀況下，僅2秒即滑移13.9公尺（25km/ｈ=6.94m/sec，
      2secx6.94m/sec =13.9m），抗告人於事故當下確因腳掌
      滑脫煞車踏板及腳拇指因滑脫踏板而受傷（詳原附診斷證
      明書、煞車踏板及傷況照片），無法於2秒瞬間時間內再
      次踩踏煞車踏板，故即使原與前車已保持之三台車以上車
      距（3x4.5m=13.5m）之應變空間仍不足以避免本件撞擊事
      故，實屬原因行為非自由之肇因，且行為時非自陷行為障
      礙，為不得已及無法控制之緊急事況，且機件損壞及傷況
      皆附照片及醫師診斷證明等，絕非避重卸責。
（四）肇事當下確為車多壅塞，時速約30公里，抗告人基於職業
      駕駛經驗，為維較大安全車距，故以略慢之車速行駛，且
      高速公路壅塞路段車行時速緩慢甚至已達停車狀態，為報
      章媒體時為報導之常有真實情況，為行為人不得已之作為
      。
（五）法院於審理行為人違反道路交通管理處罰條例案件，當踐
      行完畢調查證據之程序後，為事實之認定時，如就原處分
      機關所認定之行為人違規之事實仍有合理之訴訟上懷疑，
      而無法確信行為人確有該當於道路交通管理處罰條例各該
      處罰條文之構成要件事實時，此際即應依訴訟上之待證事
      實「倘有懷疑，則從被告之利益作解釋」之證據法則，作
      對受處分人有利之認定。再現代民主法治國家對於行為人
      違反行政法上義務欲加以處罰時，應由國家負證明行為人
      有故意或過失之舉證責任，才為保障人權之進步立法，此
      有司法院大法官會議解釋釋字第275號解釋文及首揭行政
      罰法第7條第1項規定暨立法理由可參。本件舉發人員於製
      作筆錄聽聞抗告人所述機件意外及大拇指傷況後竟嗤以「
      ... 騙肖耶，你說低頭撿東西我還比較相信，踩踏版還會
      滑落，鬼才相信... 」等語，其未當下告知如何研判，足
      證其告發僅循自我感覺並無依據，另行政處罰必已有相當
      證據或研判依據方實施處罰，而本件處分機關經抗告人首
      次申訴未能即時提證說明（處分後26日），經抗告人再申
      訴後竟歷28日方說明之（處分後115日），且所提照片亦
      未能符其詞，此證據顯有瑕疵且證明力顯然甚低，但原審
      竟用以認定，實難理解。
（六）前車未遵道路交通安全規則第94條第2項規定，而一味要
      求後車須避免瞬間萬變，應未符其立法原意亦非凡人（後
      車）可為之。現今道路連環追撞事故，皆未論前車驟然減
      速停車之責，僅究後車無避之責，甚至毫無慮及後車無法
      避免事故之因或其可能性，已非符法。
三、按汽車在同一車道行駛時，除擬超越前車外，後車與前車之
    間應保持隨時可以煞停之距離。汽車除遇突發狀況必須減速
    外，不得任意驟然減速。前車如須減速暫停，駕駛人應預先
    顯示燈光或手勢告知後車，後車駕駛人應隨時注意前車之行
    動。汽車行駛時，駕駛人應注意車前狀況，並隨時採取必要
    之安全措施，道路交通安全規則第94條定有明文。依上開規
    定可知，汽車駕駛人有隨時警戒前方，預防危險發生之義務
    。次按汽車行駛高速公路及快速公路，前後兩車間之行車安
    全距離，在正常天候狀況下，小型車為車輛速率之每小時公
    里數值除以二，單位為公尺，高速公路及快速公路交通管制
    規則第6條第1項定有明文；又汽車行駛於高速公路、快速公
    路或設站管制之道路，不遵使用限制、禁止、行車管制及管
    理事項之管制規則而未保持安全距離者，處汽車駕駛人新臺
    幣（下同）3千元以上6千元以下罰鍰，並記違規點數1點，
    道路交通管理處罰條例第33條第1項第2款、第63條第1項第1
    款，亦定有明文。
四、經查：
（一）本件抗告人於97年9月7日20時許，駕駛車牌號碼838─EU
      號營業用一般小客車，途經國道三號高速公路南下33.7公
      里處，與前車之車牌號碼8132─EX號自用一般小客車，及
      前車之前方車牌號碼0786─TS號自用一般小客車追撞而肇
      事車禍之事實，有原審卷第19頁、第45頁編號至編號
      共計8張照片（原審卷第19頁為黑白影本，第45頁為彩色
      影本）、舉發違反道路交通管理事件通知單等在卷可稽。
      是抗告人駕駛車牌號碼838─EU號車追撞前車8132─EX 號
      車尾部保險桿位置之事實，應堪認定。
（二）次查，依據原審卷第第19頁編號、第45頁編號照片內
      追撞車損照片內容所示：抗告人所駕838─EU號營業用一
      般小客車之車頭右半部位置撞擊8132─EX號自用一般小客
      車之車後正中央保險桿，致8132─EX號車車尾正中央下方
      凹陷受損，保險桿掉落下來落入車底內，且抗告人所駕83
      8─EU號車車頭呈下沈狀態撞擊前車後保險桿，抗告人所
      駕該車前車頭保險桿下方受損，且其車之前車頭引擎蓋右
      前側向上掀起，抗告人所駕該車頭緊貼前車車尾正中央處
      等情。依上開肇事現場照片研判，抗告人所駕838─EU號
      車車頭呈下沈狀態撞擊前車後保險桿下方，抗告人所駕車
      之前車頭引擎蓋右前側向上掀起，而其前車保險桿掉落，
      應認抗告人於撞擊時係屬於煞車狀態下，惟因未保持安全
      距離煞車不及而撞擊前車。
（三）抗告人雖辯稱：汽車廠造車為因應美觀及重量配置因素並
      符流體力學原理，小型轎式車之車頭比車尾較低，小型轎
      式車發生前後撞擊事故，依慣性原理，無論有、無煞車後
      之驟然停止瞬間，車頭必有略為下沉跡象，此為必然之理
      ，本件無交通事故重要之煞車痕跡之採證發現，即研判抗
      告人駕車當下為煞車狀態，顯係避重無據之詞云云。惟查
      ，本件若如抗告人所辯事故當時其所駕車輛係因車廠車型
      製作車頭較低，其因踩踏煞車踏板後滑脫，車輛依慣性向
      前，車輛既係依慣性向前，應該僅有車輛平行前進之慣性
      力，沒有上下之重力，則應僅發生抗告人之車輛與前車因
      平行碰撞而保險桿相互凹陷之情形，惟本件依上開追撞車
      損照片內容顯示（即原審卷第第19頁編號、第45頁編號
      照片）：抗告人所駕838─EU號車車頭呈下沈狀態撞擊
      前車後保險桿下方，抗告人所駕車之前車頭引擎蓋右前側
      向上掀起，而前車之保險桿掉落，依上開二車受損狀況研
      判，抗告人與前車碰撞時，顯有一向下之重力，其所駕車
      輛引擎蓋前端最前緣因卡到前車而向上掀起，而其前車之
      保險桿亦因有向下之重力而掉落在地，而此車頭下沉之狀
      況，應認係抗告人於撞擊前仍踩住煞車，因重心向前，而
      使車輛下沉，仍因抗告人未保持安全車距，而與前車撞擊
      ，是抗告人辯稱其所駕駛係因車輛慣性向前云云，與現場
      採證照片顯示撞擊之狀況不符，即不可採。
（四）抗告人復辯稱：依物理慣性原理，若行車時速25公里（依
      規定之前後兩車間應保持之行車安全距離為12.5公尺），
      未有煞車反向力狀況下，僅2秒即滑移13.9公尺（25km/h=
      6.94m/sec，2secx6.94m/sec =13.9m），抗告人於事故當
      下因腳掌滑脫煞車踏板及腳拇指因滑脫踏板而受傷，無法
      於2秒瞬間時間內再次踩踏煞車踏板，故即使原與前車已
      保持之三台車以上車距（3x4.5m=13.5m）之應變空間仍不
      足以避免本件撞擊事故，屬原因行為非自由之肇因，且行
      為時非自陷行為障礙，為不得已及無法控制之緊急事況，
      且機件損壞及傷況皆附照片及醫師診斷證明等，絕非避重
      卸責云云。惟查：
 （1）抗告人於事故時右腳拇指受傷，煞車踏板稍許磨損，固據
      抗告人提出診斷證明書、煞車踏板及傷況照片為憑（見原
      審卷第8、9頁），依抗告人所提傷況照片顯示，其於右腳
      大拇指邊緣有一短條型裂痕滲有血跡，而其車輛照片煞車
      踏板確有一角稍有磨損等情，其辯稱於肇事當日有踩踏煞
      車踏板而受傷，尚屬可採。又抗告人於警詢時自稱肇事當
      時車速約20至25公里（見國道公路警察局道路交通事故談
      話紀錄表，原審卷第44頁），於抗告狀自承因肇事當下車
      多雍塞，時速約30公里（見抗告狀第2頁），抗告人雖以
      車速25公里計算其與前車之距離，然抗告人亦自承肇事前
      曾「重踩」煞車踏板而受傷（見抗告人申訴書，原審卷第
      7頁），參以抗告人所提拇指受傷照片，應認抗告人於肇
      事當日確有踩到其車輛煞車踏板，抗告人於肇事前既有踩
      到煞車踏板，縱其辯稱因踩踏後一時滑脫，然抗告人之車
      速顯然已非踩踏煞車前之25公里，是抗告人以其踩踏煞車
      踏板前之車速（25公里）來計算滑移2秒之距離（13.9公
      尺），並進一步主張其有保持三台車以上之距離云云，即
      不可採。
 （2）次按，行政罰法第9條第3、4、5項規定，行為時因精神障
      礙或其他心智缺陷，致不能辨識其行為違法或欠缺依其辨
      識而行為之能力者，不予處罰。又行為時因前項之原因，
      致其辨識行為違法或依其辨識而行為之能力，顯著減低者
      ，得減輕處罰。前二項規定，於因故意或過失自行招致者
      ，不適用之。是依行政罰上有關責任能力，係指行為人行
      為當時，理解法律規範，辨識行為違法之意識能力，與依
      其辨識而為行為之控制能力。抗告人雖提出腳趾受傷之照
      片，惟此並非精神障礙或心智缺陷，與辨識能力無涉，自
      不得以腳趾受傷照片，而主張減輕或免除交通違規責任；
      又抗告人稱其因一時緊張云云，惟緊張係抗告人肇事當時
      之情緒反應，抗告人情緒雖緊張，仍得辨識違規行為之違
      法性，亦與違法性辨識之能力無涉，抗告人係駕駛計程車
      擔任司機，為從事載客駕駛業務之人，對保持一定安全距
      離之應變空間危險取捨，自不得諉為不知，是抗告人辯稱
      本件因機件故障及生理緊張，主張免罰云云，依前開說明
      ，與法律規定並不相合，均不可採。
 （3）抑有進者，依抗告人所提受傷及車輛照片顯示，其僅於右
      腳大拇指邊緣有一短條型裂痕滲有血跡，而其車輛照片煞
      車踏板有一角稍有磨損等情，惟抗告人其餘腳趾及腳板並
      無受傷，而其煞車踏板亦僅一角稍有磨損，是縱如抗告人
      所言，其踩踏煞車踏板後曾一時滑脫，依抗告人之傷勢，
      尚難認已不能重行踩踏煞車，本件並無不可抗力之情形，
      抗告人辯稱其無法於2秒瞬間時間內再次踩踏煞車踏板云
      云，亦不可採。況依前第（二）項所述，抗告人於撞擊前
      應認已有重行踩煞車之行為，而因安全距離不足無法及時
      煞停，終致仍與前車撞擊。
（五）抗告人再辯稱：依司法院大法官會議解釋釋字第275號解
      釋文及行政罰法第7條第1項規定暨立法理由，應由國家負
      證明行為人有故意或過失之舉證責任，本件舉發人員於製
      作筆錄聽聞抗告人所述機件意外及大拇指傷況後，未當下
      告知如何研判，足證其告發僅循自我感覺並無依據；另行
      政處罰必已有相當證據或研判依據方實施處罰，而本件處
      分機關經抗告人首次申訴未能即時提證說明（處分後26日
      ），經抗告人再申訴後竟歷28日方說明之（處分後115日
      ），且所提照片亦未能符其詞，此證據顯有瑕疵且證明力
      顯然甚低云云。惟查：
 （1）依卷附台北市交通事件裁決所97年10月23日北市裁申字第
      09742370600號函說明欄第二項記載：「.... 二、本案經
      函轉原舉發機關查復略以，處理員警依肇事現場跡證及雙
      方之陳述研判肇因,.... 」（見原審卷第10頁），舉發單
      位即內政部警政署國道公路警察局第六警察隊於97年10月
      3日以公警六交字第0970672595號函說明欄第二項記載「
      .... 二：查周君駕駛該車於97年9月7日20時許，行經國
      道三號公路南向33公里700公尺處，與曾國彰君所駕駛813
      2-EX及謝昌翰君所駕駛0786-TS號車發生事故。處理員警
      依肇事現場跡證及雙方之陳述研判肇因（周君於交通事故
      談話紀錄述明略以：當發現前方事故，我重踩煞車，腳突
      然從煞車踏板滑落致使煞車不及追撞前車8132-EX自小客
      車而肇事），.... 」（見原審卷第12頁）；應認原處分
      機關已有敘明本件處分之過程及依據，而舉發單位於97年
      12月31日以公警六交字第0970673250號函檢附本案現場圖
      、周君談話紀錄表影本及現場照片等件（見原審卷第41至
      45頁）予裁罰單位及抗告人，依上開函所附本案道路交通
      事故現場圖、道路交通談話紀錄表製作之日期為97年9月7
      日，而抗告人並不否認原處分機關所提現場照片之真正，
      是舉發單位係依據肇事現場跡證及抗告人之陳述研判肇因
      ，自無抗告人所述舉發單位係憑感覺而告發之情事。又
      本件本院據以研判之現場採證照片，依照片分別顯示0786
      -TS、8132-EX、838-EU等車號，及相互撞擊等情，應認係
      肇事現場照片無訛，抗告人亦不否認為肇事現場照片，是
      系爭現場照片即得採為抗告人是否違規之佐證證據，舉發
      機關雖於舉發之初，未提出現場照片，惟嗣後已補正，抗
      告人並不否認系爭照片之真正，徒以舉發機關於舉發之初
      未提出即主張其證明力低云云，自不可採。
 （2）次按，所謂過失乃行為人雖非故意，但按其情節應注意，
      並能注意，而不注意者。經查，依本件抗告人於97年9月
      7日肇事後所製作之道路交通事故談話紀錄表記載：肇事
      當時天候晴、視距良好、道路無障礙物（見原審卷第44頁
      ），抗告人所駕838─EU號為營業用小客車（俗稱營業計
      程車），是異議人係營業計程車駕駛人，其駕駛汽車行駛
      時應注意汽車在同一車道行駛時，除擬超越前車外，後車
      與前車之間應保持隨時可以煞停之距離，且應注意車前狀
      況，並隨時採取必要之安全措施，其前車倘若放慢速度或
      突然停止時，應保持一定安全距離之應變空間，依當時之
      天候及道路狀況，亦非不能注意，且抗告人所辯，本件因
      機件意外及生理緊張，主張免罰為不可採，已如前述，抗
      告人未為注意在前車放慢速度或突然停止時時隨時煞停，
      而緊迫逼近至上開原審卷第19頁編號、第45頁編號
      照片所示838─EU號車車頭緊貼8132─EX號車尾部距離
      ，因此，抗告人未注意車前狀況，且未保持一定安全距離
      之應變空間，迨見狀閃煞不及而肇事，足認被告駕車行進
      因過失未保持行車安全距離，致追撞前車8132─EX號車之
      事實，應堪認定。
（六）抗告人復辯稱：前車未遵道路交通安全規則第94條第2項
      規定，而一味要求後車須避免瞬間萬變，應未符其立法原
      意亦非凡人（後車）可為之。現今道路連環追撞事故，皆
      未論前車驟然減速停車之責，僅究後車無避之責，甚至毫
      無慮及後車無法避免事故之因或其可能性，已非符法云云
      。惟按，依道路交通安全規則全部條文觀之，駕駛人必須
      與前車保持隨時可以煞停之距離，其立法意旨本即含有預
      防前車臨時煞停時，後車之駕駛人有足夠之距離可以煞停
      ，而避免追撞事故之發生，本件抗告人之前車臨時煞停而
      有可歸責之事由，亦僅係前車駕駛人應負交通違規或與有
      過失之問題，仍無解於抗告人之過失違規責任。
五、綜上所述，抗告人抗告理由尚不足採。從而，原審以原處分
    機關依道路交通管理處罰條例第33條第1項第2款及第63條第
    1項第1款（原處分漏列第1項第1款，原裁定已予補正）之規
    定裁處抗告人罰鍰3,000元，並記違規點數1點，尚無違誤，
    認抗告人以前述理由，提起異議，並無理由，予以駁回。經
    核原審裁定認事用法並無不合，抗告人所執前詞，指摘原裁
    定不當為無理由，應予駁回。
據上論斷，應依道路交通案件處理辦法第26條，刑事訴訟法第41
2條，裁定如主文。
中    華    民    國    98    年    8     月    28    日
                  交通法庭審判長法  官  林堭儀
                                法  官  張明松
                                法  官  吳淑惠
以上正本證明與原本無異。
不得抗告。
                                書記官  陳雅加
中    華    民    國    98    年    9     月    1     日


司法院資訊處製作；財團法人民間司法改革基金會備份。
